臺灣屏東地方法院刑事判決　　　　　　　94年度選訴字第13號
公　訴　人　臺灣屏東地方法院檢察署檢察官
被　　　告　壬○○
選任辯護人　葉武侯　律師
被　　　告　辛○○
　　　　　　乙○○
上列被告因違反公職人員選舉罷免法案件，經檢察官提起公訴（
93年度選偵字第43號、93年度選偵字第53號、94年度選偵緝字第
1 號）本院判決如下：
    主  文
壬○○共同連續對於有投票權之人，交付賄賂，而約其投票權為
一定之行使，處有期徒刑捌月。褫奪公權貳年。預備行求期約之
賄賂新台幣壹萬肆仟元沒收。
辛○○、乙○○共同連續對於有投票權之人，交付賄賂，而約其
投票權為一定之行使，各處有期徒刑陸月，如易科罰金，均以
百元折算壹日。各褫奪公權貳年。預備行求期約之賄賂新台幣壹
萬肆仟元沒收。
    事  實
一、壬○○於第6 屆立法委員選舉期間，為使候選人蔡豪能於民
    國93年12月11日所舉辦之該屆立法委員選舉順利當選，竟與
    辛○○、乙○○共同基於對有投票權人交付賄賂，約定投票
    權為一定行使之概括犯意聯絡，由壬○○於93年11月24日先
    以電話告知辛○○交付買票賄款之事宜，再於同年11月27日
    上午，在屏東市歸來國小旁，交付新台幣（下同）2 萬元予
    辛○○，要求辛○○以每票500 元之價格，向屏東市地區有
    投票權之人行賄。辛○○因92年間其女兒結婚時，壬○○陪
    同蔡豪夫婦前往致詞，心存感念，乃欣然答應並收受該賄款
    後，即於同日上午，在屏東市湖西里仁後巷10之2 號乙○○
    住處內，先將1 萬元交予乙○○，要求乙○○向屏東市湖西
    里地區有投票權之人行賄，洪任榮則因平時辛○○為其介紹
    工作，為還人情，乃應允並收受該賄款。嗣因乙○○認1 萬
    元尚有不足，乃於同日中午，前往辛○○位於屏東市湖西里
    仁後巷30號住處，並告知辛○○賄款不足之情事，辛○○乃
    接續交付1 萬元予乙○○，乙○○即依其指示，於投票日前
    ，以每人500 元之代價，連續於下列時地向有投票權之人行
    賄：(一)93年11月28日6 時30分，至甲○○（另行審結）位在
    屏東市湖西里仁後巷10之12號住處，交付1500元賄款予甲○○，並約定甲○○及其家屬於行使第6 屆立法委員投票權時
    ，應將選票投予候選人蔡豪，於甲○○同意收下該賄款後離
    去。(二)同年12月間某日，至庚○○（另行審結）位在屏東市
    湖西里仁後巷10之7 號住處，交付1000元賄款予庚○○，並
    約定庚○○及其家屬於行使第6 屆立法委員投票權時，應將
    選票投予候選人蔡豪，於庚○○同意收下該賄款後離去。(三)
    同年12月11日投票日前某日，至丙○○（另行審結）位在屏
    東市湖西里仁後巷10之7 號住處，交付1000元賄款予丙○○
    （含丙○○及其配偶陳金山共2 人），並約定丙○○及其配
    偶陳金山於行使第6 屆立法委員投票權時，應將選票投予候
    選人蔡豪，於丙○○同意收下該賄款後離去。(四)同年12月11
    日投票日前某日，至丁○○（另行審結）位在屏東市湖西里
    仁後巷10之8 號住處，交付1000元賄款予丁○○，並約定丁○○於行使第6 屆立法委員投票權時，應將選票投予候選人
    蔡豪，於丁○○同意收下該賄款後離去。(五)同年11月底間某
    日，在己○○（另行審結）位在屏東市湖西里仁後巷10之1
    號住處附近，交付1500元賄款予己○○，並約定己○○及其
    家屬於行使第6 屆立法委員投票權時，應將選票投予候選人
    蔡豪，於己○○同意收下賄款後離去。(六)93年11月27日16時
    ，在戊○○○（另行審結）位於屏東市湖西里仁後巷10之6
    號住處，交付25 00 元賄款予戊○○○（含戊○○○及其家
    屬共5 人），並約定戊○○○及其家屬於行使第6 屆立法委
    員投票權時，應將選票投予候選人蔡豪，於陳劉金英同意收
    下賄款後離去，惟嗣後戊○○○之夫陳清雄將上開賄款2500
    元退還予乙○○。嗣經民眾檢舉並分別傳訊辛○○、乙○○
    、甲○○、庚○○、丙○○、丁○○、己○○、戊○○○等
    人後，該8 人於偵查中均坦承犯行，其中乙○○自動繳出尚
    未發出之1400 0元賄款，甲○○、庚○○、丙○○、丁○○
    、己○○等人則分別自動繳出所收受之賄款，1500元、1000
    元、1000元、1000元、15 00 元，共計6000元，因而查獲上
    情。辛○○、乙○○於偵查中自白壬○○交付2 萬元賄款予
    辛○○，再由辛○○交予乙○○，以每票500 元之代價，連
    續於上開時地向有投票權之人行賄之事實。
二、案經屏東縣警察局屏東分局報請臺灣屏東地方法院檢察署檢
    察官偵查起訴暨該署檢察官自動檢舉偵查起訴。
    理  由
一、被告辛○○於上開時、地，交付2 萬元予被告乙○○，要求
    被告乙○○向屏東市湖西里地區有投票權之人行賄，被告乙○○因平時被告辛○○為其介紹工作，為還人情，乃應允並
    依其指示，以每票500 元之代價，連續於上開時、地向有投
    票權之甲○○、庚○○、丙○○、丁○○、己○○、戊○○○等人行賄之事實，業據被告辛○○、乙○○於偵查中及本
    院審理時坦承不諱，核與同案被告即證人甲○○、庚○○、
    丙○○、己○○、戊○○○於偵查中所證述賄選之情節相符
    ，且經被告丁○○於本院準備程序時坦承收取買票賄款無誤
    ，並有被告辛○○所使用之和信電訊股份有限公司行動電話
    門號0000000000號之通聯記錄1 份在卷可參，且有2 萬元之
    賄款扣案可資佐證，被告辛○○、乙○○之自白與事實相符
    ，應堪採信。本件事證明確，被告辛○○、乙○○之犯行堪
    以認定。
二、訊據被告壬○○矢口否認有何違法公職人員選舉罷免法之犯
    行，辯稱：立委選舉期間我沒有拿錢給辛○○去買票，我是
    拿遊行放鞭炮的錢給辛○○，金額多少我忘記了等語，經查
    ：
  (一)被告壬○○於92年間，在被告辛○○嫁女兒時陪同蔡豪夫婦
    前往致詞，因而認識被告辛○○，而於第6 屆立法委員選舉
    期間即93年11月間，被告壬○○拜託被告辛○○邀請三、四
    十個人到屏東縣內埔酒廠參加蔡豪舉辦之法會以拉抬聲勢，
    又於93年11月24日先以電話告知被告辛○○交付買票賄款之
    事宜，並於93年11月27日早上，在屏東市歸來國小旁交付2
    萬元之賄款予被告辛○○，要求被告辛○○以每票500 元之
    價格，向屏東市地區有投票權之人行賄並支持蔡豪等事實，
    業據證人即被告辛○○於偵查中及本院審理時證述明確（見
    93年度選偵字第43號偵查卷第28頁、第29頁、第70頁、第73
    頁、第74頁、94年選偵緝字第1 號偵查卷宗第12頁、本院卷
    第54頁），而被告壬○○於本院審理時自承行動電話門號00
    00000000號為其所使用之門號（見本院卷第61頁），由卷附
    之被告辛○○所使用和信電訊股份有限公司（下稱和信公司
    ）行動電話門號0000000000號之通聯紀錄觀之，被告壬○○
    於93年11月24日9 時46分許，曾以上開行動電話門號與被告
    辛○○所使用之0000000000號之行動電話門號聯絡，可見證
    人即被告辛○○所證述被告壬○○於93年11月24日有以電話
    告知伊交付買票賄款事宜等語，尚非無據。又被告壬○○於
    本院審理時亦自承伊與被告辛○○並無仇恨，被告辛○○打
    電話給伊，伊會幫忙處理事情等情（見本院卷第60頁），而
    證人即被告辛○○於偵審中之證述，均係具結後所為，如有
    虛偽不實，即須受偽證罪之處罰，證人即被告辛○○與被告
    壬○○並無仇恨怨隙，豈有甘冒受偽證罪刑事追訴之風險，
    設詞構陷被告壬○○之可能，況被告辛○○於偵查中更供稱
    ：買票的錢，確實是壬○○給我的，我如果亂講願負誣告罪
    等語（見94年選偵緝字第1 號偵查卷宗第13頁），益見證人
    即被告辛○○之上開證述，並非子虛，而可採信。
  (二)被告辛○○於93年11月27日接續2 次共交付2 萬元予被告乙○○囑其以每票500 元之代價，向屏東市湖西里地區有投票
    權之人行賄，並支持蔡豪等情，亦據共同被告乙○○於偵查
    中供述明確（見93年度選他字第568 號偵查卷第116 頁、第
    118 頁），被告即證人辛○○於本院審理時自承伊係工人，
    每月收入二萬多元等情（見本院卷第54頁），其每月之收入
    僅二萬餘元，自無可能自行出資二萬元交予被告乙○○向有
    投票權之人買票，該款項應係他人所提供，而被告壬○○於
    被告辛○○嫁女兒時曾陪同蔡豪夫婦前往致詞，被告辛○○
    對此心存感念，乃應允為壬○○向有投票權之人行賄買票，
    並支持蔡豪，亦符常情，可見被告壬○○有交付2 萬元予被
    告辛○○要求被告辛○○以每票500 元之價格買票行賄之事
    實，應無疑義。又被告壬○○於偵查中及本院準備程序時始
    終否認有交付金錢予被告辛○○，而被告辛○○於警詢、偵
    查中及本院準備程序時均未提及遊行放鞭炮之情事，且其於
    本院審理時亦證稱：放鞭炮是另一回事，鞭炮錢一萬元左右
    等語（見本院卷第62頁），被告壬○○於本院審理時始辯稱
    伊係拿遊行放鞭炮的錢給被告辛○○云云，顯係避就之詞，
    委無可採。
  (三)被告壬○○雖以證人即被告辛○○於警詢先供稱有拿15000
    元給被告乙○○，但並未叫被告乙○○行賄，嗣又改稱：伊
    負責30票，被告壬○○拿2 萬元給伊，要伊以每票500 元買
    票，而於本院審理時又證稱：被告壬○○係拿15000 元或20
    000 元給伊，已經不確定，倘被告辛○○確係負責30票，以
    每票500 元計算，僅需15000 元即可，可見證人即被告辛○○之證詞前後並不一致，而有矛盾可疑之處云云。惟證人之
    陳述有部分前後不符，或相互間有所歧異時，究竟何者為可
    採，法院仍得本其自由心證予以斟酌，非謂一有不符或矛盾
    ，即應認其全部均為不可採信；尤其關於行為動機、手段及
    結果等之細節方面，證人之證言，有時亦有予渲染之可能；
    然其基本事實之陳述，若果與真實性無礙時，則仍非不得予
    以採信（最高法院74年台上字第1599號判例可資參照），證
    人即被告辛○○於偵查中及本院審理時所證述之被告壬○○
    有交付賄款之基本事實大致相同，雖有時稱15000 元，有時
    稱20000 元，諒係年紀較大，記憶不清所致，然對照共同被
    告乙○○證述伊自辛○○處收受20000 元之事實，及有賄款
    2 萬元扣案可資佐證，應以其偵查中所述被告壬○○交付20
    000 元為是，證人即被告辛○○於偵查中及本院審理時證稱
    有自被告壬○○處收取賄款之事實，應堪採信。又被告辛○○所稱伊僅負責買30票等情，應僅為約略之概數，被告辛○○向有投票權之人買票之票數越多，對於候選人越有利，為
    使候選人順利當選，衡情，自無對被告辛○○買票之票數設
    限之必要，是被告壬○○交付2 萬元予被告辛○○，自係希
    望被告辛○○能盡量提高所買之票數，雖超過被告辛○○所
    稱30票之賄款金額，亦與常情相符。證人即被告辛○○之證
    詞尚難認有何違背常情之處，被告壬○○上開所指，尚無可
    採。
  (四)被告壬○○另以證人即被告辛○○於偵查中證稱被告壬○○
    於93年11月27日9 時許打電話給伊，並將錢拿到歸來國小旁
    養鴿處交予伊等語，而依卷附被告辛○○所使用之行動電話
    門號0000000000號之通聯紀錄觀之，93 年11 月27日9 時許
    ，被告壬○○並無與證人即被告辛○○聯絡之記錄，而認證
    人即被告辛○○此部分之證詞亦有可疑之處云云。惟證人即
    被告辛○○於偵查中係證稱：「我在歸來國小旁邊養鴿子，
    被告壬○○打我手機0000000000號給我，並把錢拿到該處給
    我，在他拿錢給我的前2 、3 天，就有打電話給我，並告訴
    我，如果他要買票，就會拿錢給我，並交代我把錢發下去」
    「大約在93年11月24日，被告壬○○有打電話給我，說他如
    果要買票要拿錢給我，直到11月27日早上，他就直接去找我
    ，並拿錢給我」等語（見93年度選偵字第43號偵查卷宗第29
    頁、第70頁），由上述證詞前後對照觀察，被告壬○○確僅
    有於93年11 月24 日以電話告知證人即被告辛○○交付買票
    賄款事宜，而於同年月27日早上，始在屏東市歸來國小旁交
    付買票賄款2萬 元與證人即被告辛○○，被告壬○○斷章取
    義，以被告辛○○曾供述被告壬○○於93年11月27日早上有
    先打電話給伊，並將錢拿到歸來國小旁交付予伊云云，而認
    為被告辛○○所述不實在云云，亦無可採。
  (五)綜上所述，被告壬○○所辯，顯係卸責之詞，不足採信，本
    件事證明確，被告壬○○之犯行堪以認定。
三、核被告壬○○、辛○○、乙○○所為，係犯公職人員選舉罷
    免法第90條之1 第1 項之對於有投票權之人交付賄賂罪。按
    共同正犯之意思聯絡，原不以數人間直接發生者為限，即有
    間接之聯絡者，亦包括在內（最高法院77年台上字第2135號
    判例參照），被告壬○○、辛○○、乙○○間，被告壬○○
    與被告乙○○未正面接觸，但其係透過被告辛○○傳遞意思
    ，其二人間仍有間接之犯意聯絡，依上述說明，其等就上述
    行賄甲○○、庚○○、丙○○、丁○○、己○○、戊○○○
    等人之事實有犯意聯絡及行為分擔，均應依共同正犯論處。
    被告壬○○等三人先後多次犯行，均時間緊接，方法相同，
    觸犯構成要件相同之罪，顯係基於概括犯意為之，為連續犯
    ，均應依刑法第56條之規定，以一罪論，並加重其刑。又被
    告辛○○、乙○○在偵查中自白犯行，應依公職人員選舉罷
    免法第90條之1 第5 項之規定，減輕其刑。爰審酌被告壬○○之素行、所受之教育程度、與候選人蔡豪之關係、其為使
    候選人蔡豪順利當選，竟以交付賄款500 元賄賂有投票權人
    之方式，介入選舉，影響選舉結果，所為影響民主政治發展
    甚巨，並嚴重敗壞選舉風氣，行賄人數不多及犯後猶飾詞卸
    責，否認犯行，態度不佳等一切情狀；並審酌被告辛○○、
    乙○○之素行、被告辛○○係因其嫁女兒時被告壬○○陪同
    蔡豪夫婦前往致詞而心存感念、被告乙○○則係因平時被告
    辛○○為其介紹工作而欠被告辛○○人情、目的、手段，家
    庭經濟狀況、所受教育程度，犯後坦承犯行，甚有悔意，態
    度良好等一切情狀，分別量處如主文所示之刑，並就被告辛○○、乙○○部分，諭知易科罰金之折算標準，及依公職人
    員選舉罷免法第98條第3 項之規定，分別宣告褫奪公權。公
    訴人雖就被告壬○○部分求處有期徒刑2 年、被告辛○○、
    乙○○部分求處有期徒刑1 年6 月，惟查被告壬○○並無任
    何前科，所買票之人數不多，另被告辛○○與被告乙○○素
    行良好，犯後均坦承犯行，態度甚佳，本院認量處如主文所
    示之刑，已足生懲戒之效果，附此敘明。扣案之現金14000
    元係預備行求期約之賄賂，應依公職人員選舉罷免法第90條
    之1 第3 項規定沒收之。至扣案之現金6000元則係被告壬○○等三人行求期約所交付之賄賂，應於同案被告甲○○、庚○○、丙○○、丁○○、己○○、戊○○○等人審結時，再
    予沒收，併此敘明。
據上論斷，應依刑事訴訟法第299 條第1 項前段，公職人員選舉
罷免法第90條之1 第1 項、第3 項、第5 項、第98條第3 項第5
款，刑法第11條前段、第28條、第56條、第41條第1 項前段、第
37 條 第2 項，罰金罰鍰提高標準條例第2 條，判決如主文。
本案經檢察官黃莉琄到庭執行職務。
中　　華　　民　　國　　94　　年　　6 　　月　　23　　日
                  刑事第二庭    審判長法  官  黃國永
                                      法  官  蘇碧珠
                                      法  官  余德正
以上正本證明與原本無異。
如不服本判決應於收受本判決送達後十日內向本院提出上訴書狀
，其未敘述上訴理由者，並得於提起上訴後十日內向本院補提理
由書狀（均須按他造當事人之人數附繕本）「切勿逕送上級法院
」
                                      書記官  潘美碧
中　　華　　民　　國　　94　　年　　6 　　月　28　　　日
附錄論罪科刑法條全文：
公職人員選舉罷免法第90條之1
對於有投票權之人，行求期約或交付賄賂或其他不正利益，而約
其不行使投票權或為一定之行使者，處五年以下有期徒刑，得併
科新台幣四十萬元以上四百萬元以下罰金。
預備犯前項之罪者，處 1 年以下有期徒刑。
預備或用以行求期約或交付之賄賂，不問屬於犯人與否，沒收之。
犯第1 項或第2 項之罪，於犯罪後六個月內自首者，減輕或免除
其刑；因而查獲候選人為共犯者免除其刑。
犯第1 項或第2 項之罪，在偵查中自白者，減輕其刑；因而查獲
候選人為共犯者，減輕或免除其刑。
